【裁判字號】    88,上易,220
【裁判日期】    890314
【裁判案由】    給付保證金
【裁判全文】
臺灣高等法院民事判決  八十八年度上易字第二二○號
      上  訴  人  乙○○
      訴訟代理人  王文哲
      被上訴人    甲○○
      訴訟代理人  馮茂青
右當事人間給付保證金事件，上訴人對於中華民國八十八年九月十七日臺灣新竹地方
法院八十七年度訴字第一八號第一審判決提起上訴，本院判決如左：
    主    文
上訴駁回。
第二審訴訟費用由上訴人負擔。
    事    實
甲、上訴人方面：
一、聲明：
  (一)原判決廢棄。
  (二)被上訴人應給付上訴人新台幣  (下同)六十萬元及自起訴狀繕本送達之翌日起至
    清償日止按年息百分之五計算之利息。
二、陳述：除與原判決相同者外，補稱略以：
  (一)上訴人於訂立合建契約後即申請變更地目及開發水土保持、環境評估，又於七十
    九年六月廿五日交由訴外人盧朝煇承建，被上訴人同意由盧朝煇先建後補照。
  (二)兩造於七十九年十一月十六日重訂合約，約定(1)收回以前保管之土地移轉證件，
    前約作廢；(2)訂約三日內交付土地使用同意書；(3)領到執照後才備齊過戶文件過
    戶產權。雙方並約定如上訴人不履約，被上訴人得沒收保證金。
  (三)被上訴人於八十年一月十日即已違約將合建土地移轉予盧朝煇之妻黃婉純，竟因
    上訴人向被上訴人所買五戶房屋退票，假意於八十年二月五日與上訴人、盧朝煇
    協調，由黃婉純補足票款，被上訴人將土地移轉盧朝煇作為掩飾。
  (四)被上訴人將合建土地移轉予黃婉純，黃婉純又再移轉予陳泉照，嗣黃婉純切結追
    認保留七十九年六月廿五日之合作契約權利。
  (五)被上訴人於上訴人完工前即已將合建之土地出售予他人，致無法提出土地同意書
    供上訴人申請建築執照，違背七十九年十一月十六日之合建契約第四條約定。
乙、被上訴人方面：
一、聲明：上訴駁回。
二、陳述：除與原判決相同者外，補稱略以：被上訴人有交付土地使用同意書予上訴
    人，否則上訴人無法將合建之土地移轉登記予黃婉純。
    理      由
一、上訴人主張：兩造於七十八年三月二十四日簽訂合建契約書，由被上訴提供坐落
    新竹縣竹東鎮○○○段軟橋小段二四之七八至二六之二號土地，由上訴人興建房
    屋。上訴人已依約分別於七十八年三月二十四日及七十九年七月四日交付被上訴
    人保證金各二十萬元及四十萬元，作為履行契約義務之擔保。上訴人於七十九年
    六月廿五日將合建房屋交由訴外人盧朝煇承建，被上訴人同意於申請建築執照前
    先行動工。兩造於七十九年十月九日再簽訂合建契約書補充契約權利義務，復於
    同年十一月十六日簽訂委合建契約書，約定在此之前所訂立之契約均作廢，重訂
    合建條件，依該新約約定，上訴人應交付被上訴人共六十萬元之保證金，被上訴
    人應於一樓樓板完成時無息返還該保證金之二分之一即三十萬元，其餘三十萬元
    於上訴人領得被上訴人受分配房屋之建築使用執照時返還。嗣因上訴人經濟困難
    ，無力完成建築，兩造於八十年二月五日與盧朝煇共同協議，由盧朝煇承擔上訴
    人就上開合建契約之權利義務，上訴人交付保證金之義務因主債務之移轉而消滅
    。縱上訴人仍應負上開保證債務，上訴人已於八十年六月三十日完成全部房屋之
    建築，而被上訴人將合建土地移轉予黃婉純，黃婉純再移轉予陳泉照，致無法提
    出土地使用同意書供上訴人申請建築執照，係以不正當方法阻止條件成就，應視
    為條件已成就。被上訴人仍應返還上開保證金。為此依兩造契約請求被上訴人給
    付六十萬元並加計法定遲延利息等語。被上訴人則辯稱：上訴人依合建契約建築
    之房屋一樓樓板雖已完工，然上訴人迄未領得建築執照及使用執照，係屬違建，
    非兩造約定應完成之房屋，等同未完工。且兩造成立合建契約後，被上訴人即將
    合建土地之所有權人即訴外人馮林郁娟等之印鑑印章、印鑑証明、土地所有權狀
    及土地使用同意書交付上訴人。因上訴人無力獨自完成承攬工作，經與訴外人黃
    婉純、盧朝煇簽訂土地合作合建協議，共同興建，上訴人並擅自將該合建土地移
    轉予訴外人黃婉純，黃婉純再將之出售予訴外人曾鏡明。經被上訴人異議，上訴
    人於八十一年四月四日書立切結書，承諾自八十一年四月六日起二十天內如無法
    辦妥建築執照，願每日給付三千元罰款予被上訴人，上訴人迄今仍未辦妥建築執
    照，以此計算，違約罰款已逾六十萬元。被上訴人業於八十六年十二月十五日以
    郵局存証信函向上訴人聲明沒收上開保證金等語。
二、兩造於七十八年三月二十四日簽訂委建契約書，由被上訴人提供上開土地，由上
    訴人興建房屋，復於七十九年十月九日簽訂合建契約書補充兩造依合建契約之權
    利義務，嗣於同年十一月十六日簽訂委合建契約書，約定在此之前所訂立之契約
    均作廢，重訂合建條件之事實，此有上訴人提出之上開各契約書影本在卷可稽，
    且為兩造所不爭執，堪信為真實。是本件兩造對於合建契約之權利義務，應依七
    十九年十一月十六日之委合建契約書之約定。
三、上訴人主張上訴人依兩造合建契約分別於七十八年三月二十四日、七十九年七月
    四日交付被上訴人保證金各二十萬元及四十萬元，作為履行契約義務之擔保。嗣
    兩造於八十年二月五日與盧朝煇共同協議，由盧朝煇承擔上訴人就上開合建契約
    之權利義務，上訴人之保證債務因主債務之移轉而消滅云云，被上訴人對於上訴
    人交付保證金乙節不爭執，惟否認上訴人之權利義務已移轉予盧朝煇。查兩造於
    七十八年三月二十四日簽訂之合建契約書第四條約定上訴人應給付被上訴人保證
    金六十萬元，上訴人依約分別於七十八年三月二十四日、七十九年七月四日交付
    ，為被上訴所不爭執。兩造於七十九年十一月十六日簽訂之委合建契約書第九條
    固約定在此之前訂立之契約均作廢，惟第三條約定上訴人應給付六十萬元之保證
    金，並載明「簽訂本約時交付乙方  (指被上訴人)親收不另立據」，此所稱上訴
    人於「簽訂本約時交付」之保證金係指上訴人前已於七十八年三月二十四日、七
    十九年七月四日交付者，亦為兩造所自認  (見原審卷第二二五頁背面)，上訴人
    已依兩造於七十九年十一月十六日簽訂之委合建契約書交付被上訴人保證金六十
    萬元，應可採信。次查上訴人於七十九年六月廿五日與黃婉純簽訂土地合作合建
    草約協議書  (見原審卷第一○六頁)，約定共同興建上開與被上訴人合建之房屋
    ，嗣兩造共同與盧朝煇簽訂協議書  (見原審卷第一一六頁、一九八頁)，約定「
    一月三十日之退票由盧朝煇付現，土地同意過戶給盧朝煇，反保證給地主」，「
    由公款提撥二百萬元交與甲○○、馮茂青共同保管，於建照取得退一百萬元，水
    電完成退一百萬元」，並未約定將上訴人對合建契約之權利義務移轉予盧朝煇。
    雖黃婉純、盧朝煇分別於八十一年一月十一日、一月十四日簽具切結書，承諾履
    行興建房屋義務  (見原審卷第一二七、一二八頁)，但上訴人於八十年三月九日
    仍與黃婉純簽訂合建合約補充記錄，約定：「一、建給地主十一戶土地所剩餘之
    土地，方同意全部過戶在乙方之名下，其權利義務均依民國七十九年六月廿五
    日方合建合約所記載不變。二、該地若出售時，應扣除有工程費用及雜費或其
    他佣金等後之純利才各自權益分配紅利。」  (見原審卷第二六八頁)上訴人並於
    八十一年四月四日簽具切結書記載：「同意條件如下：提存新台幣六百萬，．
    ．．以工程進度付款之用。於八十一年四月六日起廿天內如無發建照，每天以
    新台幣三千元罰款。」  (見原審卷第二七六頁)，嗣又於八十二年十月十一日與
    盧朝煇簽訂協議書  (見原審卷第三○八、三○九頁)，對有關合建事宜加以約定
    。可見上訴人僅係與黃婉純、盧朝煇共同合作興建房屋，其對被上訴人仍負有履
    行合建契約之義務。上訴人主張其興建房屋之權利義務已移轉予盧朝煇，其依前
    約應交付六十萬元保證金之義務因主債務移轉而消滅云云，不足採信。
四、上訴人主張分配予被上訴人之房屋已於八十年六月三十日全部完工，依兩造七十
    九年十一月十六日成立之合建契約，被上訴人應返還上開保證金云云。被上訴人
    則辯稱上訴人迄未領得建築執照，等同未完工，且上訴人於八十一年四月四日書
    立切結書，承諾自八十一年四月六日起二十天內如無法辦妥建築執照，願每日給
    付三千元罰款予被上訴人，上訴人迄今仍未辦妥建築執照，被上訴人業於八十六
    年十二月十五日以郵局存証信函向上訴人聲明沒收上開保證金等語。按兩造於七
    十九年十一月十六日成立之合建契約第三條第四項、第五項約定「．．．甲方(
    即上訴人)興建乙方 (即被上訴人)所取得房屋一樓樓板時，乙方無息返還保證金
    新台幣參拾萬元正」、「甲方領取乙方壹拾戶建築使用執照時，乙方無息返還甲
    方全部保證金。」第四條約定：「訂立本約時三日內乙方  (指被上訴人)提出土
    地使用同意書交予甲方  (指上訴人)，甲方得三十日內辦理建照申請手續，自領
    到建築執照日開工起三百六十個工作天  (晴天)計完成．．． (註乙方十戶房屋
    之執照) 。」第八條約定：「罰則如下：1.甲方若不能履行本約各項條款應盡義
    務時，乙方有權利將所收保證金及已建工程全部沒收，甲方不得異議。」復按建
    築物非經申請主管機關之審查許可並發給執照，不得擅自建造；擅自建造者，主
    管機關得處以罰鍰並勒令停工，必要時並得強制拆除其建築物，建築法第二十五
    條第一項、第八十六條第一款分別定有明文。是建築房屋應有建照執照，方屬合
    法，上開兩造約定上訴人應申請建築執照，自屬契約之重要要件。倘上訴人未依
    約履行，被上訴人即得依約沒收上開保證金。查上訴人迄未取得興建合建房屋之
    建築執照，此為上訴人所自認，上訴人雖主張因被上訴人擅自將合建之土地出售
    予黃婉純，無法提出土地使用同意書，致無法申請建築執照等語，被上訴人則辯
    稱其已將合建土地之所有權人馮林郁娟等之印鑑印章、印鑑証明、土地所有權狀
    及土地使用同意書交付上訴人，係上訴人擅自將合建之土地移轉予黃婉純等語。
    查被上訴人於七十八年三月廿四日兩造首次簽訂合建契約書後，即於七十八年四
    月三日將合建土地之所有權人馮林郁娟等出具之土地使用同意書交付上訴人，有
    上訴人出具之收據在卷可稽，上訴人對該收據之真正亦不爭執，堪予採信。上訴
    人主張依兩造於七十九年十一月十六日簽定之委合建契約書，收回以前保管之土
    地移轉證件云云，為被上訴人所否認，觀諸該契約書，並無此約定，上訴人亦未
    舉證證明，不足採信。至於被上訴人將合建土地移轉登記予黃婉純，黃婉純復移
    轉登記予曾鏡明，有土地登記簿謄本可稽，被上訴人亦不爭執，惟依上訴人與黃
    婉純於八十年三月九日簽訂之合建合約補充記錄第一條約定：「建給地主十一戶
    土地所剩餘之土地，方同意全部過戶在乙方  (即訴外人黃婉純)之名下．．．
    」證人盧朝煇亦證稱：「當初是他  (指上訴人)說土地先移轉給我讓我放心，叫
    我趕快蓋房子。我不知道土地是如何辦移轉的，都是乙○○去辦的。」 (見本院
    卷第一一三頁) 可見上訴人係因與黃婉純合作興建房屋，而約定將合建之土地移
    轉予黃婉純，並非被上訴人之違約行為。況查上開合建土地於八十一年二月間即
    已移轉予黃婉純，上訴人仍於八十一年四月四日簽具切結書承諾：「於八十一年
    四月六日起廿天內如無發建照，每天以新台幣三千元罰款。」 (見原審卷第二七
    六頁) 而黃婉純與曾鏡明間之買賣契約書復經上訴人簽名蓋章，亦有被上訴人提
    出上訴人所不爭執之「買賣契約書」影本在卷足憑。被上訴人之移轉合建土地予
    黃婉純及黃婉純移轉予曾鏡明，既係經上訴人同意並由上訴人辦理，被上訴人無
    法再提供土地使用同意書予上訴人申請建照執照等語，難認有何可歸責之原因。
    反之，上訴人因與黃婉純合作興建房屋而將合建之土地移轉予黃婉純，則黃婉純
    拒絕提出土地使用同意書，應屬可歸責於上訴人之事由。上訴人既有違約，被上
    訴人依上開規定沒收上開保證金，自非無據。被上訴人於八十六年十二月十五日
    以存證信函通知上訴人沒收上開保證金，有存證信函在卷可稽，上訴人亦不爭執
    。上開保證金既已經被上訴人沒收，上訴人依兩造合建契約，請求被上訴人返還
    ，並加計法定遲延利息，即非正當，不應准許。原審為上訴人敗訴之判決，理由
    雖不相同，於結論則無二致，仍應予維持。上訴意旨指摘原判決不當，求予廢棄
    改判，為無理由，上訴應予駁回。
據上論結，本件上訴為無理由，依民事訴訟法第四百四十九條第二項、第七十八條，
判決如主文。
中      華      民      國    八十九    年      三      月      十四    日
                                      民事第十四庭
                                          審判長法  官  張  劍  男
                                                法  官  彭  昭  芬
                                                法  官  陳  筱  珮
右正本係照原本作成。
不得上訴。
中      華      民      國    八十九    年      三      月    二十一    日
                                                書記官  紀  昭  秀


司法院資訊處製作；財團法人民間司法改革基金會備份。
